臺灣彰化地方法院刑事裁定
111年度聲字第1114號
聲明異議人（即受刑人之配偶）  
            林雅菁


受  刑  人  林恒立


                  （現於法務部○○○○○○○○○○○                         執行中）
上列聲明異議人因受刑人公共危險案件，不服臺灣彰化地方檢察
署檢察官之執行指揮（執行案號：111年度執字第4102號），聲
明異議，本院裁定如下：
    主  文
臺灣彰化地方檢察署檢察官中華民國111年10月4日以111年度執
字第4102號所為否准受刑人林恒立易科罰金之執行指揮處分應予
撤銷。 
    理  由
一、聲明異議意旨：如附件聲明異議狀所載。
二、按受刑人或其法定代理人或配偶，以檢察官執行之指揮為不
    當者，得向諭知該裁判之法院聲明異議；法院應就疑義或異
    議之聲明裁定之，刑事訴訟法第484 條、第486 條分別定有
    明文。另按犯最重本刑為5 年以下有期徒刑以下之刑之罪，
    而受6 月以下有期徒刑或拘役之宣告者，得以新臺幣1000 
    元、2000元或3000元折算一日，易科罰金。但易科罰金，難
    收矯正之效或難以維持法秩序者，不在此限，刑法第41條第
    1 項亦有明文。是以，刑法第41條第1 項有關宣告有期徒刑
    、拘役應否准許易科罰金執行之換刑處分，依刑事訴訟法第
    457 條規定固由檢察官指揮之，屬於檢察官指揮執行時得自
    由裁量之事項。然刑法第41條第1 項但書所謂之「難收矯正
    之效」、「難以維持法秩序」等，均屬不確定法律概念，此
    乃係立法者賦予執行檢察官得以依具體個案，考量犯罪特性
    、情節及受刑人個人之相關主、客觀條件，據以審酌受刑人
    如不接受有期徒刑或拘役之執行，是否難達科刑之目的、收
    矯正之成效或維持法秩序等，以作為其裁量是否准予易科罰
    金之憑據。則易科罰金之易刑處分，其應否准許，自應依刑
    事訴訟法第457 條規定，由檢察官就是否准予受刑人易科罰
    金，有無「確因不執行所宣告之刑，難收矯正之效，或難以
    維持法秩序」等情況查明認定並妥為考量後，始為適法之執
    行指揮。另第41條第1 項但書部分之適用，既為該條之例外
    規定，基於例外從嚴之法則，執行檢察官對於易科罰金准否
    之執行指揮，原則上均應依法按原刑事判決意旨予以准許，
    僅於例外認為符合上揭刑法第41條第1 項但書之情形時，始
    得以具體事證作為個案考量之基準，並說明其依據之理由，
    例如受刑人的犯罪情節、犯後態度、前科紀錄、保護法益、
    判決時法官之認定及判斷等因素認定不執行宣告刑難以收預
    防、矯正之效果而不准易科罰金，用以確保公權力行使之透
    明、可受公評，並防止裁量之恣意。
三、經查：
  ㈠聲明異議人林雅菁為受刑人林恒立之配偶，此有其國民身分
    證影本在卷可稽。又受刑人因公共危險案件，前經本院以11
    1年度交簡字第933號判決判處有期徒刑3月，如易科罰金，
    以新臺幣1000元折算1日（下稱本案），並於民國111年6月2
    8日確定。嗣臺灣彰化地方檢察署檢察官以111年度執字第41
    02號通知受刑人到案執行，執行傳票並附有受刑人聲請易科
    罰金須知，告知受刑人本案得依法聲請易科罰金，如無資力
    一次完納，得檢具相關證明文件，向檢察官聲請分期繳納，
    受刑人於111年10月4日到案後聲請准予易科罰金，並聲請分
    期繳納，然檢察官審酌受刑人係3犯酒後駕車之公共危險案
    件，若未執行難收預防效果，且酒測值偏高，對社會危害性
    極大，因而不准受刑人易科罰金及易服社會勞動，認不執行
    所宣告之刑，難收矯正之效及難以維持法秩序，逕行發監執
    行等情，業經本院調閱該署111年度執字第4102號執行卷宗
    確認無訛，並有臺灣彰化地方檢察署執行傳票命令、受刑人
    聲請易科罰金須知、刑事執行案件進行單、送達證書、點名
    單、執行筆錄、聲請易科罰金/易服社會勞動案件審核表（
    酒駕3犯以上）、檢察官命令等在卷可參。
  ㈡按為免各地方檢察署就酒駕再犯之發監標準寬嚴不一，衍生
    違反公平原則之疑慮，由臺灣高等檢察署研議統一酒駕再犯
    發監之標準如下：「被告5年內3犯刑法第185條之3第1項之
    罪者，原則上即不准予易科罰金，但有下列情形之一者，執
    行檢察官得斟酌個案情況考量是否准予易科罰金：1.被告係
    單純食用含有酒精之食物（如：薑母鴨、麻油雞、燒酒雞）
    ，而無飲酒之行為。2.吐氣酒精濃度低於0.55mg/l，且未發
    生交通事故或異常駕駛行為。3.本案犯罪時間距離前次違反
    刑法第185條之3第1項之罪之犯罪時間已逾3年。4.有事實足
    認被告已因本案開始接受酒癮戒癮治療。5.有其他事由足認
    易科罰金已可收矯正之效或維持法秩序者。且上開研議事項
    報請法務部准予備查後，即通函臺灣高等檢察署及各地方檢
    察署作為是否對於酒駕再犯案件准予易科罰金之標準。」另
    上開研議結果雖非固定不變之準則，仍可依個案情形為適當
    之判斷，但若要為與研議結果不同之結論，自應盡到更加嚴
    謹之說理義務，始能謂無明顯裁量瑕疵，應屬當然。
  ㈢查本案受刑人之犯罪時間為111年4月4日，其前二次酒後駕車
    之時間分別係93年4月2日、96年12月24日等節，有臺灣彰化
    地方檢察署檢察官93年度偵字第3357號緩起訴處分書、本院
    97年度員交簡字第88號刑事簡易判決書及本案判決書各1件
    在卷可查，是本案再犯已與上揭研議結果所指「受刑人5年
    內3犯刑法第185條之3第1項之罪者，原則上不准予易科罰金
    」之情形迥不相符。雖臺灣高等檢察署另於111年2月23日以
    檢執甲字第11100017350號函，表示酒駕案件經查獲3犯(含)
    以上者，不再限於3犯係5年內所為，惟觀諸該函文內容，除
    符合3犯之條件外，仍應審酌是否屬「難收矯正之效或難以
    維持法秩序」之情形，而非酒駕案件3犯者一律不准易科罰
    金。觀之本案受刑人於110年10月4日到案執行時，執行書記
    官詢問受刑人：「問：今天自行到案開始執行有何意見？受
    刑人答：我要聲請易科罰金，分3次繳納，第1、2期各繳3萬
    1000元，第3期繳納3萬元」、「問：是否聲請易服社會勞動
    ？受刑人答：不要，我還要工作。」等語後，即送檢察官審
    核，檢察官審查後以受刑人「3犯，未予執行難收預防效果
    ，酒測值偏高，對社會危害性極大，不執行所宣告之刑，難
    收矯正之效即難以維持法秩序」，認不應准予易科罰金及易
    服社會勞動，逕行發監執行，有上開臺灣彰化地方檢察署點
    名單、執行筆錄、聲請易科罰金/易服社會勞動案件審核表
    （酒駕3犯以上）、檢察官命令等在卷可佐，檢察官於否准
    易科罰金決定前，並未就准否易科罰金之任何相關事項詢問
    受刑人，未予受刑人陳述就其己身有無個人特殊事由、是否
    確有難收矯正之效之情形陳述意見之機會。況查，本案受刑
    人犯罪時間為111年4月4日，距離前一次酒後駕車之行為時
    間（96年12月24日）已逾14年，受刑人並非於短時間內密集
    再犯相同犯罪，難認其主觀惡性重大，而有入監執行以收矯
    正之效之必要，又受刑人再犯本案之酒測值為0.60毫克，固
    屬偏高，然於行為當時並未肇事或有異常駕駛行為，是本案
    執行檢察官逕以前揭事由遽認受刑人不執行宣告刑即難收矯
    正之效及難以維持法秩序云云，實難認已斟酌受刑人各該案
    件具體狀況，失之過苛，且所持理由並未具體說明其何以未
    採取上開研議結果，亦未說明有何具體事證足認受刑人難收
    矯正之效或難以維持法秩序之情形。從而，檢察官不准受刑
    人易科罰金之執行指揮處分，既有上開可議之處，聲明人之
    聲明異議為有理由，自應由本院撤銷臺灣彰化地方檢察署檢
    察官111年執法字第4102號於110年10月4日之否准易科罰金
    之執行指揮處分。
四、依刑事訴訟法第486條，裁定如主文。　　
中　　華　　民　　國　　111 　年　　10　　月　　25　　日
                  刑事第五庭    法  官  王義閔
以上正本證明與原本無異。
如不服本裁定，應於裁定送達後5日內，向本院提出抗告狀。
中　　華　　民　　國　　111 　年　　10　　月　　25　　日
                                書記官  廖涵萱